【裁判字號】    95,易,1012
【裁判日期】    951116
【裁判案由】    家庭暴力罪之傷害
【裁判全文】
臺灣士林地方法院刑事判決              95年度易字第1012號
公  訴  人  臺灣士林地方法院檢察署檢察官
被      告  乙○○
選任辯護人  王世豪律師
            張立業律師
上列被告因家庭暴力罪之傷害案件，經檢察官聲請簡易判決處刑
（95年度偵字第5374號），本院士林簡易庭認不宜以簡易判決處
刑（95年度士簡字第842 號），移由本院刑事庭，改依通常程序
審理，並判決如下：
    主  文
乙○○無罪。
    理  由
一、聲請簡易判決處刑書（與起訴有同一效力）意旨略以：被告
    乙○○之妻潘淑媛與丁○○為兄妹關係，乙○○與丁○○為
    家庭暴力防治法第3 條第4 款之家庭成員關係。於民國95年
    2 月2 日凌晨6 時許，乙○○在臺北市○○區○○路399 巷
    1 弄21號住處，與丁○○發生爭執，乙○○竟基於傷害人之
    犯意，將丁○○推倒在地，並徒手毆打，致丁○○受有左前
    額部擦傷、左頭皮皮下血腫、左唇內側擦傷、左胸挫傷之傷
    害。案經丁○○提出告訴，因認被告乙○○涉犯刑法第277
    條第1項之普通傷害罪嫌云云。
二、檢察官認被告乙○○涉犯上揭罪嫌，係以告訴人丁○○指訴
    、證人即被告之岳父丙○○之證述，及台北市立聯合醫院甲
    種診斷書1 紙，為其論據。訊據被告堅決否認有何傷害犯行
    ，辯稱：當天一開門，告訴人就拿刀砍向伊額頭，伊抬頭時
    告訴人又一刀砍向伊側面，伊即壓住告訴人的刀子，告訴人
    所受的傷，應該係伊奪刀時，二人在地上滾動因而撞傷，伊
    並未打傷告訴人，伊當時係正當防衛等語。
三、按犯罪事實應依證據認定之，無證據不得認定犯罪事實，刑
    事訴訟法第154條第2項定有明文。又告訴人之指訴，係以使
    被告受刑事訴追為目的，是其陳述是否與事實相符，仍應調
    查其他證據，以資審認（最高法院52年度台上字第1300號判
    例要旨參照）。另按對於現在不法之侵害，而出於防衛自己
    權利之行為不罰，刑法第23條前段定有明文。刑法上之正當
    防衛，祇以基於排除現在不法之侵害為已足，防衛過當，指
    防衛行為超越必要之程度而言，防衛行為是否超越必要之程
    度，須就實施之情節而為判斷，即應就不法侵害者之攻擊方
    法與其緩急情勢，由客觀上審查防衛權利者之反擊行為，是
    否出於必要以定之（參照最高法院63年度臺上字2104號判例
    意旨）。
四、經查：
（一）按被告以外之人於審判外之陳述，雖不符刑事訴訟法第
      159條之1至159條之4之規定，而經當事人於審判程序同意
      作為證據，法院審酌該言詞陳述或書面陳述作成時之情況
      ，認為適當者，亦得為證據。又當事人、代理人或辯護人
      於法院調查證據時，知有第159條第1項不得為證據之情形
      ，而未於言詞辯論終結前聲明異議者，視為有上開之同意
      ，刑事訴訟法第159條之5第1項、第2項定有明文。查證人
      丙○○於警詢之指訴，固屬被告以外之人於審判外之陳述
      ，不得為證據，但被告於本院95年11月2 日審判期日提示
      上開證據方法，均未聲明異議，依刑事訴訟法第159 條之
      5 第2 項規定，視為有同條第1 項所定同意作為證據之情
      形，本院審酌該言詞陳述作成時之情況，認採為證據並無
      不當，依刑事訴訟法第159 條之5 第1 項規定，自有證據
      能力，合先敘明。
（二）證人即告訴人丁○○於本院審理時結證稱：當天因為伊父
      親丙○○打電話給被告，被告口氣不好，所以伊就找父親
      一起去找被告理論，當天去之前伊有喝了3 、4 罐啤酒，
      並帶1把菜刀前去備用等語，核與證人丙○○於警詢時證
      稱：當天係丁○○和伊去被告家要找被告理論等語，及證
      人甲○○於本院審理時結證稱：當天丁○○喝酒走路搖晃
      剛好經過伊身邊，擦撞到伊，伊因此看到丁○○腰際後插
      1 把菜刀等語均屬相符，並有菜刀1 把扣案足憑（附於本
      院95年度簡字第223 號刑案卷），而丁○○當天之酒精濃
      度測試值亦高達1.21MG/L等情，亦有酒精濃度測試表1 紙
      在卷可稽（附於台灣士林地方法院檢察署95年度偵字第
      2420號偵字第18頁）。顯見告訴人丁○○當天係因為不滿
      被告對於其父親講電話之態度不佳，而於酒後持菜刀至被
      告家中理論，可見告訴人丁○○當時情緒不穩，極易衝動
      等情，堪以認定。從而被告辯稱：當天一開門，告訴人丁○○就拿刀砍伊額頭，伊抬頭時告訴人又一刀砍向伊側面
      ，伊當時很害怕等情，顯然有跡可循，應非子虛。
（三）證人即告訴人丁○○就當天之發生情形，究竟係誰先出手
      ，有幾人動手打伊，伊如何受傷等情，其於警詢時先證稱
      ：當天伊到被告家中時，被告一開門就先出手打伊，伊才
      拿起放在腰際之菜刀為反抗云云；於偵查時則證稱：當天
      被告將伊壓在地上，用拳頭打伊臉和胸部云云；於本院審
      理時則結證稱：伊先出手拿菜刀之刀背敲到被告的額頭，
      被告之額頭因此受傷，接著被告就回手打伊的臉及胸部，
      並把伊壓在地上、「（辯護人問：你剛才回答檢察官說是
      你自己先拿刀砍被告的，為何在告訴狀及警詢時，都說是
      被告先出手打你﹖）我有傷害他，他才出手打我。我從頭
      到尾都是說我先出手的」、「（問：你之前於檢察官偵查
      時為何說是被告先出手，你才揮刀﹖）我那天有喝了酒有
      一點醉，是被告先出手的」、「（問：為何跟今日所講又
      不一致﹖）是真的他先出手，我本來把菜刀放在背後腰際
      ，是被告先打我，被告先打我臉，我才拿刀出來砍他的頭
      ，我們兩個人才扭打」云云。另證人丁○○於警詢時並未
      提及現場另有被告之朋友；於偵查時則證稱：現場尚有被
      告之朋友；於本院審理時則證稱：另外一個人也有出手打
      伊云云。是由以上證人丁○○之證述以觀，證人丁○○對
      於當天之情形，究竟是誰先出手一事，前後供述不一，甚
      且於本院審理時，亦前後證述迥異；且對於其所受之傷害
      ，究係被告將其壓在地上前所打傷，或壓在地上後所打傷
      乙節，亦所證不一；另對於當場有無另外一名被告之友人
      在場與否、該友人有無動手乙節，亦前後未符，且與證人
      甲○○於本院審理時所結證稱：當時並未見到被告之友人
      在場等語，亦不相符合。是以證人丁○○就前揭重要之點
      皆有扞格之處，是自難憑證人丁○○前揭有重大瑕疵之證
      述，據為被告不利益之認定。
（四）況依據證人即告訴人之父親丙○○於警詢時證稱：當天丁○○見到被告下來，一句話都沒說到，便從外套內拿出1
      把菜刀，朝被告頭上由往下一劃，伊就看見被告頭部流血
      ，被告便把丁○○壓制在地上，直到警方到達等語（見95
      年度偵字第5374號卷第12頁），與被告之前開供稱：係告
      訴人先出手拿菜刀砍伊額頭等語尚屬相符，且被告當時因
      此受有臉部7公分及1.5公分之撕裂傷兩處，並經手術縫合
      等情，亦有新光吳火獅紀念醫院所出具之診斷證明書1紙
      在卷為憑（見本院卷），而本件案發後警員在告訴人之額
      頭、手部及扣案菜刀上所採得血液之DNA型別，經送鑑驗
      結果，均與與被告相同，有內政部警政署刑事警察局95
      年3月9日刑醫字第0950023315號鑑驗書1份在卷可稽，並
      有被告受傷情狀之照片暨現場照片共56幀附於告訴人被訴
      傷害案之偵查卷為憑（見本院95年度易字第420 號刑事卷
      第38至68頁），告訴人於本院審理時亦自承當時有拿菜刀
      砍傷被告等語。綜合以上證據以觀，證人丙○○係告訴人
      之父親，當時又係對被告之態度不滿，而至被告家中找其
      理論，顯然其不可能迴護被告，然其於警詢時尚且為前開
      證述，顯見其證述應為可信，足見證人即告訴人於本院審
      理時一度所證稱當時係其先出手拿菜刀砍傷被告等情，較
      與事實相符，參以告訴人亦因前開傷害被告之行為，經本
      院95年度簡字第223 號判決告訴人有期刑5 月確定，有該
      判決書附卷為憑，是以被告辯稱當時係告訴人先拿刀砍傷
      伊額頭等語，堪以採信。雖證人丙○○於偵查及本院審理
      時均翻稱：當天係被告把丁○○壓在地上打，於本院審理
      時尚證稱：伊警詢筆錄所述不實云云。惟查，依案發當時
      係清晨天亮時分，告訴人持刀公然揮舞，任何人均可見到
      ，然證人丙○○卻於本院審理時證稱：當時並未看見告訴
      人拿刀，現場亦未看到菜刀云云，顯然其證述與事實相違
      ，是其於偵查及本院審理時之證述，自係迴護告訴人之詞
      ，無足採信。
（五）再證人甲○○於本院審理時證稱：當時伊看到被告與告訴
      人靠在車邊，兩個人抱在一起，互相推抵對方，血流很多
      ，地面及伊之福斯車子都沾到血，被告全身流血等情，且
      觀之卷附前揭被告之診斷證書、受傷情狀之照片暨現場照
      片共56幀，亦可見到被告之身上、衣服及現場均沾有血跡
      ，顯見告訴人持菜刀攻擊被告時，下手極為猛烈兇狠，被
      告因此所受傷勢亦甚為嚴重。反觀偵查卷所附告訴人所提
      出之台北市立聯合醫院診斷證明書，僅記載其受有左前額
      部擦傷（各為1x1公分）、左頭皮皮下血腫、左唇內側擦
      傷（上唇部）、左胸挫傷之傷害，且告訴人未於案發後立
      即就醫，遲至翌日即95年2月3日始至醫院就診，再參照證
      人即告訴人之父丙○○於偵查時證稱：「（問：丁○○那
      天有受傷嗎﹖）外傷看不到，內傷有沒有我不知道」（見
      95 年度偵字第5374號偵查卷第20頁），可見告訴人當天
      所受傷勢十分輕微。至前開告訴人被訴之刑案卷內之照片
      雖可見告訴人滿臉是血，惟證人即告訴人已於本院審理時
      證稱：有一些係從被告之頭上滴下來等語，且依告訴人之
      診斷證書所示傷勢以觀，告訴人亦無可能因此血流滿面。
      再佐以前開內政部警政署刑事警察局之鑑驗書亦認定告訴
      人之頭部之血液之DNA 型別係與被告型別相同。足見被告
      所辯當天伊血流成河，係因為了要反抗奪刀，而與告訴人
      在地上滾動，告訴人臉上的血，都是伊的血流下等語，堪
      以採信。又參以證人即告訴人於本院審理時證稱：當時伊
      右手所持之菜刀均未放下，於警察到達時才交出來等語，
      且依告訴人之傷勢均係在左側頭部、左胸等，是由以上證
      據析知，被告係在家門外突然遭遇告訴人持菜刀猛烈攻擊
      其頭部，在驚懼不安之情形下，為維護自己之生命及身體
      安全，始出手抵擋並與告訴人推擠，欲奪下告訴人右手所
      持之菜刀，而與告訴人靠在車上及翻滾在地。準此，依告
      訴人之攻擊行為與被告之反擊抵擋情狀以觀，被告推擠告
      訴人並與之翻滾在地及靠在車上，應無不當之處，被告係
      對現在不法之侵害，出於防衛自己權利而與告訴人有所推
      擠並翻滾地面，應屬正當防衛，縱使因此致告訴人受有上
      開傷害，亦未超越必要之程度。公訴人徒以告訴人之片面
      指訴，及丙○○於偵查時不實之證述，即論斷被告涉犯普
      通傷害罪嫌云云，而未就當時係告訴人持菜刀至被告門外
      主動攻擊，及被告受到告訴人持菜刀攻擊當時所處緊迫危
      急之情境加以斟酌，自非允論。
五、綜上所述，本件被告乙○○所為乃正當防衛，且未過當，依
    前揭說明，其行為不罰，自應諭知無罪之判決。
據上論斷，應依刑事訴訟法第452 條、第301 條第1 項，判決如
主文。
本案經檢察官邱智宏到庭執行職務。
中    華    民    國    95    年    11    月    16    日
                  刑事第七庭審判長法  官 趙文卿
                                  法  官 吳祚丞
                                  法  官 王俊雄
以上正本證明與原本無異。
如不服本判決，應於送達後10日內，向本院提出上訴狀。
                                  書記官 許秋莉
中    華    民    國    95    年    11    月    20    日


司法院資訊處製作；財團法人民間司法改革基金會備份。
